【裁判字號】    91,訴,4191
【裁判日期】    920916
【裁判案由】    營利事業所得稅
【裁判全文】
臺北高等行政法院判決                            九十一年度訴字第四一九一號
                              .
    原      告  太平洋證券股份有限公司
    代  表  人  甲○○董事長.
    訴訟代理人  郭心潔（會計師）
                王雅珮（會計師）
                林瑞彬律師
    被      告  財政部臺北市國稅局
    代  表  人  張盛和（局長）
    訴訟代理人  乙○○
                丙○○
右當事人間因營利事業所得稅事件，原告不服財政部中華民國九十一年八月三十日台
財訴字第○九一○○一九二五三號訴願決定（案號：第00000000號），提起
行政訴訟。本院判決如左︰
    主  文
訴願決定及原處分（復查決定）均撤銷。
訴訟費用由被告負擔。
    事  實
一事實概要︰緣原告民國（下同）八十三年度營利事業所得稅結算申報，自行申報扣
  繳稅款新台幣（以下同）一一、二六六、二二一元，被告初查以其中前手債券利息
  扣繳稅款三、一三一、七○五元為前手所有，其按全額給付，代付他人之扣繳稅款
  非屬本身應繳納之稅款，乃將系爭三、一三一、七○五元轉列為債券成本並自出售
  資產增益項下減除。原告不服，申請復查，經被告於九十年十月十八日以財北國稅
  法字第九○○三五五八六號復查決定駁回，復提起訴願，亦遭決定駁回，原告仍未
  甘服，遂向本院提起行政訴訟。
二兩造聲明：
  (一)原告聲明：訴願決定、復查決定及原處分均撤銷。
  (二)被告聲明：原告之訴駁回。
三兩造爭點：
  原告主張其得以前手息扣繳稅款抵繳應納稅款，是否可採？
  (一)原告主張之理由：
    1.被告主張「未申報利息所得，而未繳納利息所得稅者，則無扣繳稅額抵繳應納
      稅額之適用」違反司法院釋字第三八五號解釋：按「憲法第十九條規定人民有
      依法律納稅之義務，固係指人民有依據法律所定之納稅主體、稅目、稅率、納
      稅方法及納稅期間等項而負納稅義務之意，然課人民以繳納租稅之法律，於適
      用時，該法律所定之事項若權利義務相關連者，本於法律適用之整體性及權利
      義務之平衡，當不得任意割裂適用。」業經司法院釋字第三八五號解釋在案，
      又「納稅義務人有左列各類所得者，應由扣繳義務人於給付時，依規定之扣繳
      率或扣繳辦法，扣取稅款，並依第九十二條規定繳納之：……二、機關、團體
      、事業或執行業務者所給付之薪資、利息、……」為行為時所得稅法第八十八
      條所明定。由此可知，利息所得係由扣繳義務人於給付時依法扣繳稅款，並依
      所得稅法第七十一條、第九十九條及第一百條之規定，由被扣繳稅款之納稅義
      務人於結算申報時用以抵繳應納稅額，由此可知，納稅義務人「被扣繳之義務
      」與「以被扣繳稅款抵繳之權利」係相互關連之規定，依前揭司法院釋字第三
      八五號解釋意旨，當不得割裂適用，意即，納稅義務人被扣繳之稅款可全額用
      以抵繳，而不得僅准許一部分抵繳。準此，扣繳稅款得否抵繳之權利係與納稅
      義務人被扣繳之義務相關連，意即判斷扣繳稅款之扣繳是否正確與可否抵繳之
      準據應為一致：若認財政部六十四年九月四日台財稅第三六四四○號函（下稱
      財政部六十四年函釋）可以適用，原告即可以被扣繳之全數稅款抵繳當年度應
      納稅額；若認原告不得將前手利息扣繳稅款據以抵繳，則就前手利息部分，不
      應向原告扣繳，原告依財政部六十四年函釋被扣繳之稅款即屬扣繳錯誤，被告
      應於作出系爭行政處分時，同時退還錯誤扣繳之稅款。被告認扣繳稅款得否抵
      繳之權利係與納稅義務人申報利息所得之義務相關連，二者之準據不同，且皆
      不利於原告，明顯違反前揭司法院釋字第三八五號解釋之意旨。系爭扣繳稅款
      係原告依財政部六十四年函釋被扣繳全期利息所得之稅款，既原告已負有被扣
      繳全期利息所得稅款之義務（不論財政部六十四年函釋之扣繳方式是否符合所
      得稅法之扣繳制度），依法可由原告於結算申報時全額申報用以抵繳應納稅額
      。
    2.被告及訴願決定機關錯引實質課稅原則，違反所得稅法第七十一條及司法院釋
      字第四二○號解釋：按「涉及租稅事項之法律，其解釋應本於租稅法律主義之
      精神，依各該法律之立法目的，衡酌經濟上之意義及實質課稅之公平原則為之
      。」經司法院釋字第四二○號解釋在案，此解釋固肯定實質課稅原則在稅法上
      之適用，但亦闡明在適用上仍應嚴守租稅法律主義，亦即實質課稅原則之適用
      不得逾越法律規定，更不得增加法律所無之限制，否則即有違法之虞。被告及
      訴願受理機關一再以實質課稅原則，認為依所得稅法第七十一條、八十八條、
      八十九條、一百條及財政部七十五年函釋之精神，原告並未申報全期利息所得
      ，因而相當於前手利息應被扣繳、但實際上卻是由原告被扣繳之稅款即不得由
      原告申報抵繳，然查行為時所得稅法第七十一條第一項：「納稅義務人應於每
      年二月二十日起至三月底止，填具結算申報書，向該管稽徵機關，申報其上一
      年度內構成綜合所得總額或營利事業收入總額之項目及數額，以及有關減免、
      扣除之事實，並應依其全年應納稅額減除暫繳稅額、尚未抵繳之扣繳稅額及可
      扣抵稅額，計算其應納之結算稅額，於申報前自行繳納。但短期票利息所得之
      扣繳稅款，不得減除。」依此規定，納稅義務人於領取各項所得時被扣繳之稅
      款，除前引所得稅法第七十一條之但書規定，或法律別有規定外，不得逕以實
      質課稅為理由，否准納稅義務人以其被扣繳之稅款抵繳，否則無異認同實質課
      稅原則可以凌駕法律，而使憲法第十九條明定之租稅法律主義形同具文。「是
      則本於租稅法律主義之精神，扣繳稅款既為公法上明定納稅義務人之租稅抵稅
      權，除法律別有規定外，自不得以實質課稅為由，否准納稅義務人抵繳應納稅
      額。」亦為最高行政法院九十一年度判字第一四八二號判決所揭櫫之法律見解
      。依財政部具有強制力及公定力之六十四年函釋，只要原告於債券兌息日持有
      債券並據以兌領利息，即負有被扣繳全期利息稅款之義務，而在結算申報以該
      扣繳稅款抵繳應納稅額，卻遭被告在沒有法律依據而僅有實質課稅此一抽象稅
      法原則的情況下，否准以全數被扣繳之稅款抵繳應納稅額，訴願決定對此違法
      之處復未審究，實已違反所得稅法第七十一條及司法院釋字第四二○號解釋。
      3.被告為本件核定有違反信賴保護原則之情形：
      (1)信賴保護之法理依據：按「信賴保護原則攸關憲法上人民權利之保障，公權
        力行使涉及人民信賴利益而有保護之必要者，不限於授益行政處分之撤銷或
        廢止（行政程序法第一百十九條、第一百二十條及第一百二十六條參照），
        即『行政法規之廢止或變更亦有其適用』。行政法規公布施行後，制定或發
        布法規之機關依法定程序予以修改或廢止時，應兼顧規範對象信賴利益之保
        護。除法規預先定有施行期間或因情事變遷而停止適用，不生信賴保護問題
        外，其因公益之必要廢止法規或修改內容致人民客觀上具體表現其因信賴而
        生之實體法上利益受損害，應採取合理之補救措施，或訂定過渡期間之條款
        ，俾減輕損害，方符憲法保障人民權利之意旨。至經廢止或變更之法規有重
        大明顯違反上位規範情形，或法規（如『解釋性、裁量性之行政規則』）係
        因主張權益受害者以不正當方法或提供不正確資料而發布者，其信賴即不值
        得保護；又純屬願望、期待而未有表現其已生信賴之事實者，則欠缺信賴要
        件，不在保護範圍。」為司法院釋字第五二五號解釋所明揭之信賴保護原則
        。此解釋揭示之信賴保護原則與行政程序法第十條、第一百十七條、一百二
        十條、一百二十三條及一百二十六條等條文之規定相同。
      綜上，就授益行政處分之廢止，及解釋性、裁量性行政規則之變更，前開法律
      及解釋均已明確揭櫫應考慮信賴保護原則之適用，故對已經稽徵機關調閱相關
      資料予以查核之稅捐核定處分，除依核定結果為退稅或補稅而分別被認為係授
      益或負擔處分外，均具有確認稅捐法律關係是否存在之確認性行政處分之性質
      ，亦即人民會產生信賴行政機關而對稅捐法律關係之確認行為，因此本件應有
      信賴保護原則之適用。行政機關欲變更原來依確認行政處分或解釋函令所揭示
      之見解仍應比照撤銷或廢止違法授益性行政處分前提要件，即：行政機關依其
      裁量，如認為撤銷行政處分之利益大於值得保護之信賴利益，自得予以撤銷，
      且一旦撤銷並應補償受益人之損失。
      (2)本件前後各次核定之事實經過：被告以八十五年九月十九日（八五）財北國
        稅審壹字第八五○四三八四九號函要求負責辦理原告稅務簽證之查核會計師
        提示簽證申報工作底稿，並補充說明相關查核事項；原告簽證會計師以八十
        五年十月十一日勤稅○二○號函回覆前項調查函；嗣後被告於八十六年五月
        二十三日作成行政處分，核發第一次核定通知書予原告，對原告之利息收入
        及扣繳稅款並未作出調整或否准扣抵之核定，核定退稅一一、二六六、二二
        一元；被告後再以八十九年三月二十三日財北國稅審一字第八九○一○五一
        三號函要求稅務簽證會計師補充說明債券前手息金額及相關扣繳稅款之金額
        ；該會計師以八十九年四月十二日勤稅○一五號函回覆前項調查函。被告於
        九十年二月間作出系爭否准以扣繳稅款抵繳之行政處分。
      (3)揆諸被告前次核定之經過，該核定已具有形式上及實質上之存續力，基於信
        賴保護及法律安定之原則，即不得再次核定：
        被告前次核定已具有形式上之確定力：課稅處分形式上確定力，係指對於
          課稅處分已不能再循行政救濟方法加以爭執而告確定的效力而言，其係指
          稅捐稽徵法第三十四條第三項所列各款之情形：「第一項所稱確定，係指
          左列各種情形：一、經稅捐稽徵機關核定之案件，納稅義務人未依法申請
          者。」。原告對前次核定之行政處分並未提起復查申請，依前揭說明及稅
          捐稽徵法第三十四條第三項第一款之規定，原告八十三年度營利事業所得
          稅案件即已具有形式上之存續力，自有拘束被告之效力。自前次核定後，
          被告就原告申報之扣繳稅款並未發現任何新的課稅資料，卻因被告於八十
          七年間驟然改變課稅法律見解，而於九十年間對此已確定之案件重新核定
          ，此核定（即本件系爭之行政處分）應屬無效。
        被告前次核定亦具有實質上之確定力：在課稅處分確定之後，即不得任意
          對於納稅人為不利益之撤銷或變更，此即所謂課稅處分實質上之確定力。
          被告於第一次核定時，核算原告應納（退）稅款，此際當然須注意到原告
          當時持以抵繳之系爭前手息稅款始能計算，被告於核定通知書上已載明「
          尚未抵繳之扣繳稅款為一六、八○一、○九四元」；且被告於作成第一次
          核定前之調查階段時，曾依稅捐稽徵法第三十條「為調查課稅資料，得向
          有關機關、團體或個人進行調查，要求提示有關文件」之規定，調閱原告
          查核簽證會計師之工作底稿並要求簽證會計師出具補充說明，依上開法條
          之規定，工作底稿所載內容，即為第一次核定之調查範圍即裁量範圍，被
          告於該第一次核定書上亦未標明本件為書面審核核定，依其所調查之方法
          ，顯屬「4.依帳證查核認定」，被告於第一次核定計算應納（退）稅金額
          時，未對原告申報之扣繳稅款為否准抵繳之意思表示，如被告於第一次核
          定時已採目前見解，於其第一次核定必會要求原告之簽證會計師針對系爭
          債券前手息相關金額出具補充說明，提具相關金額以供核定，而作出否准
          原告系爭扣繳稅款抵繳之行政處分，因此本件債券前手息部分確屬第一次
          核定之裁量範圍，同時亦發生了實質上之確定力。綜上所述，被告確係於
          課稅見解變更後，於九十年間重為核定，否准原告抵繳，系爭第二次核定
          並非依據新發現之事實或新課稅資料而為，此項事實為申報時即已存在；
          且被告於第一次核定時亦已考量原告申報之扣繳稅款，並就其所認為應調
          整之項目連同系爭扣繳稅款據以計算應納（退）稅額，被告第一次核定對
          於系爭之扣繳稅款即已有實質上的確定力，被告即不得任意撤銷、變更或
          廢止有實質上存續力之行政處分。
        本件並非因發現新事實而重核，原處分違反最高行政法院八十九年度判字
          第六九九號判決所揭示之意旨：按「納稅義務人依所得稅法規定辦理結算
          申報而經該管稅捐稽徵機關調查核定之案件，如經過法定期間而納稅義務
          人未申請復查或行政爭訟，其查定處分固具形式上之確定力，惟稽徵機關
          如發現原處分確有短徵，為維持課稅公平之原則，基於公益上之理由，要
          非不可自行變更查定處分，而補徵其應納之稅額」為最高行政法院（八十
          九年七月一日改制前為行政法院）五十八年判字第三十一號判例所揭示之
          法律見解。最高行政法院於八十九年度判字第六九九號判決中進一步闡明
          前述五十八年判例之內涵：「然此之所謂發見確有錯誤短徵，應係指原處
          分確定後發見新事實或新課稅資料，足資證明原處分確有短徵情形者而言
          。如其課稅事實資料未變，僅因後法律見解有異，致課稅之標準有異時，
          按諸中央法規標準法第十八條從新從優原則之法理，即不得就業經查定確
          定之案件，憑藉新見解重為較原處分不利於當事人之查定處分。」被告於
          第一次核定前已依法調查業如前述，但並未對系爭前手利息扣繳稅款為任
          何變更原告申報之處分，被告於作成第一次核定計算退稅金額時，亦須考
          量原告申報之扣繳稅款，並就其所認為應調整之項目連同系爭扣繳稅款據
          以計算應退稅額，故該扣繳稅款是否可以抵繳之事實已在前次核定處分之
          裁量範圍內，被告為本件處分很明顯並非基於前次行政處分以後所發現之
          新事實、新證據，亦即該項事實於申報時即已存在，觀諸前揭判決之法律
          見解及前揭論理，被告絕無依稅捐稽徵法第二十一條第二項為本件重核處
          分之權力。
    4.稅法規定以及被告長久以來的核定方式已構成債券交易慣例之一部分，被告確
      係自八十七年起遽然改變前手利息扣繳稅款得否抵繳之法律見解而破壞因財政
      部原來見解而形成之債券市場交易秩序，除違反信賴保護原則外，且有違反行
      政自我拘束原則之情形：
      (1)自七十五年起，債券市場已因財政部函釋及被告核定扣繳稅款可以抵繳之行
        政處分為價格及交易方式之決定：六十四年以前，債券交易係由付息機構一
        次給付全期利息予最後持有人，但需按債券前手、後手個別持有期間之利息
        收入分別開立扣繳憑單予前手及後手，故依循當時法令之規定，發展出後手
        在支付予前手持有期間之利息時，會依扣繳規定，以扣繳稅後淨額支付予前
        手，前手另由付息機構取得其持有期間利息收入之扣繳憑單供申報抵繳應納
        所得稅，是以，上述交易模式中，前手收取之債券持有期間利息收入，後手
        已考慮兌息時之扣繳稅款，並且取具持有期間利息收入之扣繳憑單，確符合
        所得稅法之精神，沿襲多年，亦不發生前手息扣繳稅款不可扣抵之疑義。然
        因債券付息機構須針對各前手持有期間利息收入開立扣繳憑單，統計及填報
        之手續繁複，當時電腦使用並不普及，該項扣繳作業耗用大量人力，財政部
        以六十四函明示，債票無論曾否轉讓，均應由付息機構以付息時之持票人為
        「納稅義務人」，向稽徵機關填報扣繳憑單，並將扣繳憑單填送納稅義務人
        。自該函發布後，債券市場為配合財政部函令之規定，遂發展債券交易之新
        模式，後手支付予前手持有期間之利息時，不再預扣稅款，而按前手持有期
        間利息收入總額支付予賣方，後手認列全期兌領之利息收入，並同時取具全
        期利息收入之扣繳憑單申報抵繳應納所得稅，是以，六十四年以後債券交易
        模式，由債券付息時持有人認列全期兌領利息收入，包含不屬其持有期間之
        利息收入，同時取具全期利息收入之扣繳憑單申報抵繳其應納所得稅，惟此
        種申報繳稅制度實不符所得稅法有所得才應繳稅之規定。為使債券利息課稅
        制度符合稅法之規定，財政部於七十五年七月十六日公布台財稅第七五四一
        四一六號函（下稱財政部七十五年函釋），規定營利事業應按持有期間計算
        利息收入，據以申報繳納營利事業所得稅。但仍依財政部六十四年之函釋以
        兌息時之持有人為納稅義務人扣繳稅款及填報扣繳憑單，因是，債券市場仍
        循財政部六十四年函釋之規定，後手於支付前手持有期間之利息時，並不預
        扣稅款，而按前手持有期間利息收入總額支付予賣方，付息機構付息時扣繳
        稅款，後手申報所得稅時，將扣繳憑單之全部扣繳稅款併入申報，債券市場
        按上述交易模式計算出合理公債發行之標售利率之價格，反映在政府募集公
        債成本之降低，市場交易者循此慣例標購及買賣公債，故前揭二函釋顯係政
        府用以活絡債券市場並簡化稽徵之政策性手段，並於二十幾年來按該等函釋
        及稅法規定核定最後持票人准予將其扣繳憑單之全額扣繳稅款憑以抵繳其應
        納稅額，此一為業界及所有人民信賴之核定方式業已構成債券交易市場慣例
        及交易秩序的一部分，根據證七，在財政部六十四年函釋公布後，最後領息
        之人，不論其持有期間長短及申報利息收入多寡，稽徵機關均准許該後手以
        扣繳憑單所載全額扣繳稅款扣抵應納稅額或申請退稅，此作法自六十四年至
        八十七年間稽徵機關改變課稅見解前，已行之二十餘年，原告因依財政部六
        十四年函釋要求，而被扣繳非其所得所生之稅款，並依財政部七十五年函釋
        列報持有期間之利息為其收入而取得之法律上地位，當然應有信賴保護原則
        之適用，而財政部為謀債券課稅方便而訂定之六十四年函釋確屬具改變課稅
        方式及效果之法規，且債券買賣之相關機構亦均已肯認並依該函釋所形成之
        市場交易秩序為操作，原告依前開財政部六十四年及七十五年函釋核實申報
        稅捐，被告驟予改變原有之課稅慣例，造成原告於債券買賣成本估計上之重
        大損失，被告確應受信賴保護原則之拘束。且證七至證十一均明確指出，稽
        徵機關確係於八十七年間改變課稅見解，認為實際兌息之後手營利事業，僅
        得就申報利息收入之扣繳稅款抵繳，但為規避稅捐稽徵法第一條之一之規定
        ，財政部並未發布任何解釋函令，反而以通案核定之方式，針對承作債券買
        賣金融業者之八十三年度及以後年度之案件，以新見解據以核定，依稅捐稽
        徵法第一條之一之立法精神、中央法規標準法第十八條從新從優原則及行政
        程序法第八條信賴保護原則之法理，該法律見解之變更因對原告不利，故不
        得適用於本件，倘認稽徵機關可以此作法而為核定，無異認稅捐機關可以法
        律見解之變更規避稅捐稽徵法第一條之一之規定，即稅捐稽徵法第一條之一
        將形同具文，租稅法律安定性亦將蕩然無存，此將致使人民對租稅法律秩序
        毫無期待可能性。
      (2)本件應受行政自我拘束原則之限制：
        按「行政行為應受法律及一般法律原則之拘束」，為行政程序法第四條所
          明定。故「依法行政」原則之「法」，並不侷限於成文法規範，更及於公
          法上一般法律原則，是以特定行政行為縱使未為成文法所規範，行政機關
          以及職司行政爭訟之行政法院，仍應檢視相關之法律原則於系爭案件是否
          適用。又憲法保障人民平等權（憲法第七條），國家公權力行為對本質上
          相同之事物，應為相同之處理，對於本質上不同之事物，亦須為不同之處
          理。換言之，國家應平等的授與人民權利或課以人民義務及負擔，除非有
          正當之理由，亦即對於即將規制之權利義務關係具有本質上重要的差異，
          不得為恣意從事不同之處遇。行政程序法第六條要求「行政行為，非有正
          當理由，不得為差別待遇」，即將此平等原則之要求明文化。
        行政自我拘束原則之涵義：平等原則在不同的國家行為範疇各有內涵不同
          的展現，於裁量性行政行為以及不需法律保留的行政活動（如授益性行為
          、特別身分關係中的管理關係），平等原則即具體化為「行政自我拘束」
          原則。因為在此類行政領域中，行政行為有相當的自由決定空間，或者無
          成文性規定可供遵循，行政機關原則上得依據個案實際情況、財政資源分
          配等因素，決定是否從事特定行政行為以及該行政活動之內容，人民並無
          主觀的公權利以請求公權力機關做成特定內容的行政行為。惟行政機關亦
          非完全不受拘束，基於前述平等原則的要求，行政行為必須受案件事實相
          同之「行政先例」所拘束，如過去曾經就相同之案件事實所做之決定，如
          欠缺正當理由，必須依循之前的先例，做出相同之行政決定。然而，行政
          權原有之自由決定空間亦非完全被剝奪，行政機關如能合理說明當下的案
          件事實與過去之先例有何不同，而必須從事差別待遇（即行政機關就此負
          有舉證之責），仍得作出與先例不同之決定。上開理由為  鈞院八十九年
          度訴字第一九九五號判決所揭示之見解。就本件而言，針對各金融機關之
          相同案件（包括明確的以調節表表示債券利息申報數與扣繳憑單所載之債
          券利息收入給付總額間之差異），被告在八十六年以前從未表示不同意見
          ，如今改變見解，即應合理說明當下之案件事實與過去之先例有何不同，
          而必須從事差別待遇。
        被告明顯忽略前述財政部二函釋發布後造成的交易慣例及營所稅申報方式
          ，且人民對法律之瞭解不能期待其有超過政府主管機關之水準，稅捐主管
          機關本來就負有引導、提示及協助人民正確認識法律之義務，如果稅捐機
          關本身都無法合理妥適的解釋及適用法律，則人民對法律的錯誤認知，乃
          屬不可歸責於人民之原因，且在財政部七十五年函釋公布後，若稅捐主管
          機關認為承作債券買賣之金融機構不得以前手利息扣繳稅款用以抵繳，應
          於當時明白表示此一見解，但稅捐機關卻遲至八十七年間才明白表示此見
          解，而破壞十餘年來之交易及申報慣例，以此指摘原告不得主張信賴保護
          原則，實有違行政自我拘束原則。
    5.當債券買賣前手為營利事業時，政府有重複課稅而發生公法上不當得利之現象
      依財政部七十五年函釋之規定，營利事業係依持有期間計算債券利息收入申報
      課稅，而個人因未設帳，一律以其兌領利息金額併入其綜合所得稅課徵。基於
      前揭函釋之規定，倘被告以變更見解後之核定方式，否准後手營利事業以全期
      利息之扣繳稅款抵繳其應納稅額或退稅，則當買賣之前手為營利事業時將造成
      前手利息被重複課稅之不合理現象，析述如下：
      (1)當後手亦為營利事業時：因前手及後手營利事業均依持有期間計算利息收入
        申報，然前手未能取具扣繳憑單抵稅，而依被告之新見解卻又否准後手將扣
        繳憑單上前手息部分之稅款用以抵稅，以致整體而言，對於前手息部分既扣
        繳百分之十所得稅，復由前手自行按百分之二十五稅率繳納所得稅，重複課
        稅政府超收稅款。
      (2)當後手為個人時：因前手營利事業係依持有期間計算利息收入申報課稅，且
        未取得扣繳憑單憑以抵稅，後手個人又必須以全期利息申報納稅，此情況下
        政府亦有重複課稅現象。
      綜上，在被告堅持之新見解下，只要債券買賣之前手為營利事業即產生重複課
      稅之不合理現象，而影響整體租稅之公平性。查原告從事債券交易之買賣對象
      中（即前手），營利事業及個人均有，基於法令規定及被告之核定方式，只有
      在前手為個人時方有可能產生短收稅款問題，此情形並非法律明令免除個人之
      「前手息」所得稅，而係被告基於對財政部函釋而未予對個人追徵，故被告如
      欲更正前手息屬個人取得部分之租稅流失情形，應重新檢討其有關債券利息之
      課稅方式或針對個人取得之前手息應負擔之扣繳稅款不准抵繳或退稅即可。惟
      依被告之核定方式，其並非區分前手為營利事業或個人，而僅將後手為營利事
      業之前手息扣繳稅款不准抵繳或退稅，此顯非必要、合理、適當之作法，有違
      比例原則，且為杜此少數可能之流弊而對個人應課徵之所得稅轉而由原告負擔
      ，顯非適法。再查被告一方面要求對債券最後持有人扣繳，且不准其扣抵，將
      其轉列成本，又因為其為證券交易成本等於不能有任何作用，等於國家實質對
      未有全期利息所得之原告課徵全期利息所得稅，故被告等於就一筆所得分別對
      兩人課稅，顯然發生公法上之不當得利；即就原告而言，既無所得，本不得課
      稅，則被告以函令要求對原告扣繳稅款，且於核定原告申報之營利事業所得稅
      時不准扣抵，已使被告獲有非所得人所繳納稅款之無法律上原因之利益，致原
      告受有損害。
    6.政府各相關單位間對於債券前手利息之扣繳稅款之看法並不一致，不應因被告
      一時見解之變更而推翻行之多年之交易與會計制度：財政部內部相關單位如國
      稅局、國庫署、證券暨期貨管理委員會（下稱證期會）及其督導之櫃檯買賣中
      心等，對於「債券交易後手不得將前手利息扣繳稅款抵繳自身應納稅額，但可
      轉嫁予前手」之觀念並無一致性之認知，因此其審核之市場交易機制、國庫署
      公告周知之交易成本計價公式與相關宣傳文件，均無相關規範與機制，今被告
      又堅持其見解與核定方式，顯見財政部內部相關單位之認知相互矛盾。又現行
      所有債券交易者之會計記錄方式，均將前手利息扣繳稅款列為預付稅款，而非
      列入損益科目，原告及所有公開發行公司之財務報表長久以來均以此種會計記
      錄方式編製並公告予市場投資人，證券暨期貨管理委員會並無異議，顯見被告
      見解與財政部其他內部單位不一致；若被告堅持其見解，則將導致過去所有債
      券交易者之財務報表產生重大錯誤，其影響將至為廣泛與鉅大。現行債券交易
      市場中所有交易者、交易商，及交易制度與會計制度，自始均係基於後手得以
      全期利息扣繳稅款抵繳本身應納稅額而建立，並沒有任何交易者以不同之概念
      進行交易或執行會計記錄，此種行之有年之交易慣例今為被告認定為錯誤，顯
      示係被告中途改變對法規之見解，枉顧債券市場上之交易秩序及所有交易者對
      政府之信賴。於被告八十七年改變見解核定剔除前手息扣繳稅款之抵繳後，國
      庫署並未修正前引證十三債券計價公式。且原告及其他有相同案件之公開發行
      金融機構，向證期會申報經會計師查核簽證之財務報表中，有關債券前手利息
      部分，仍採取與以前一致之處理，即並未將扣繳稅款列為債券購買成本，而證
      期會對此亦未要求任何金融機構修正其財務報表，顯見國庫署及證期會之見解
      並未變更，此二政府單位並不認為扣繳稅款為債券之購買成本，依被告之核定
      方式及證期會與國庫署之規定，將會造成原告買賣債券之利得減少，甚至可能
      造成虧損之狀況，因證期會及國庫署規定原告買進債券需給付前手持有期間之
      利息，而不能減除前述利息應負擔之扣繳稅款，被告依其改變後之新見解否准
      原告依財政部六十四年函釋所取得屬前手利息部分之扣繳稅款不得抵繳，原告
      即令至今，只要為債券之後手，即會無端損失如前手息之扣繳稅款之金額，故
      被告不思合理修正此類型案件之課稅方式，而獨為增加稅收收入且為彌補其因
      稽徵技術而無法課徵前手個人之所得稅之損失，而使目前之債券交易中，只要
      為債券之後手，必會發生不合理之扣繳稅款不能抵稅之損失，實有撤銷原處分
      之必要。
    7.被告將債券前手利息扣繳稅款作為債券成本，顯與所得稅法不符，亦與原告為
      債券買賣所考量之成本無關：債券價格之計算係以未來各期預計淨收現數以市
      場利率加以折算現值而得，由於稅法規定及被告過去二十幾年之核定方式准予
      扣抵前手利息扣繳稅款，前手息扣繳稅款部分僅形同代墊性質，故債券交易價
      格之計算並不將前手利息扣繳稅款納入考慮而自各期收現數中扣除，在此種行
      之多年的價格計算方式下，被告遽然改變見解與核定，已導致市場出現明顯變
      化，如接近兌息日之債券交易量銳減及高等行政法院有關前手息扣繳稅款之判
      決發布後，接近付息日時之債券與尚未接近付息日之債券，其債券利率差距顯
      著增大，表示近付息日之債券利率下降，因考慮前手息扣繳稅款負擔。就另一
      角度析之，倘若債券前手利息扣繳稅款係債券成本且市場報價時已加以考慮，
      則何來前述市場呈現之影響及變化。被告將系爭前手息扣繳稅款轉列為原告購
      進債券之成本，不得扣抵其應納稅額，惟查所得稅法第四十五條規定：「稱實
      際成本者，凡資產之出價取得，指取得價格，包括取得之代價，及因取得並為
      適於營業上使用而支付之一切必需費用……」且「成本」係指交易雙方於買賣
      時即已合意決定之代價；然在被告之核定方式下，若原告為前手之一（即原告
      在兌息日後買進債券，復於次一兌息日前賣出），則扣繳稅款即非被告核定下
      之「成本」，但若原告於兌息日後買進債券並持有至次一兌息日領息，則在被
      告之核定方式下，扣繳稅款又會成為原告之成本，意即被告核定方式下之「成
      本」，並非決定於買賣之時，而係決定於買賣成交後原告是否持有至領息日此
      一不確定事件，被告之核定顯已違反前述成本之經驗法則，其逕自將系爭前手
      利息扣繳稅款轉為債券成本項下，亦有違反所得稅法第四十五條之規定。
  (二)被告主張之理由：
    1.按「納稅義務人應於每年二月二十日起至三月底止，填具結算申報書，向該管
      稽徵機關，申報其上一年度內構成綜合所得總額或營利事業收入總額之項目及
      數額，以及有關減免、扣除之事實，並應依其全年應納稅額減除暫繳稅額、尚
      未抵繳之扣繳稅額及可扣抵稅額，計算其應納之結算稅額，於申報前自行繳納
      。」為所得稅法第七十一條第一項所規定。又「營利事業或個人買賣國內發行
      之公債、公司債及金融債券，買受人若為營利事業，可由該事業按債券持有期
      間，依債券之面值及利率計算之『利息收入』，如其係於兩付息日間購入債券
      並於取息前出售者，則以售價減除其購進該債券之價格及依上述計算之利息收
      入後之餘額作為其證券交易損益。買受人若為個人，因個人一般多未設帳，應
      一律以其兌領之利息金額併入其當期綜合所得稅課徵。」亦經財政部七十五年
      七月十六日台財稅第七五四一四一六號函釋有案。
    2.查原告八十三年度營利事業所得稅結算申報，自行列報尚未抵繳之扣繳稅款一
      一、二六六、二二一元，經被告初查以扣繳稅額依所得稅法第七十一條及第八
      十九條規定，應為所得者之扣繳稅額，始得以之抵繳所得稅之應納稅額，乃將
      原告申報尚未抵繳之扣繳稅額內屬前手利息所得之扣繳稅款三、一三一、七○
      五元，轉列為債券成本並自出售資產增益項下減除。原告不服，主張買賣債券
      為其主要營業項目，又債券到期時，債券持有人得持息票至債券發行人處兌領
      整個發行期間之利息並取具扣繳憑單，依所得稅法第七十一條及第八十九條規
      定，扣繳稅款均不得抵繳應納稅額之明文。而依所得稅法第九十九條及第一百
      條規定：納稅義務人繳納所得稅時，得憑扣繳憑單抵繳，故原告於申報所得稅
      時，依法就扣繳憑單記載之扣繳稅額全數抵繳應納稅額，並無不當等語，申經
      被告復查決定以，所得稅法第七十一條第一項及第九十九條雖分別規定：納稅
      義務人得以暫繳及扣繳稅款抵繳結算申報之應納稅額，惟亦限定應以自行繳納
      之稅款始有其適用。此由所得稅法第七十一條、第九十九條及第一百條，其每
      一條文均以「納稅義務人」為開頭，同法第七條第四項規定「本法稱納稅義務
      人，係指依本法規定，應申報或繳納所得稅之人。」，及同法第八十九條第一
      項第二款規定：利息所得扣繳稅款之納稅義務人為取得所得者等已明文規定。
      亦即應將所得申報、繳納所得稅，為承擔納稅義務者，始有以扣繳稅額抵繳應
      納稅款之適用，倘所得未納入申報，焉有扣繳稅額之抵繳退補？此觀諸所得稅
      法第七十一條第二項規定「中華民國境內居住之個人全年度綜合所得總額不超
      過當年度規定免稅額及標準扣除額之合計數者，得免辦結算申報。但申請退還
      扣繳稅款及可扣抵稅額者，仍應辦理申報。」自明。又前揭財政部函釋雖核示
      營利事業買賣公債，可按持有期間計算利息收入，並未規定營利事業於兩付息
      日間買回公債，按持有期間計算利息收入，即得以全期扣繳稅款抵繳其申報應
      納稅額。本件原告於利息兌領前買回公債，前手兌領之利息及系爭之扣繳稅款
      均為前手所有。系爭前手兌領之利息，依規定既不列為原告之利息收入，且原
      告亦未列入申報，即該前手利息收入之納稅義務人並非原告。原告既非為實際
      納稅義務人，縱扣繳憑單係以原告名義開立，然系爭扣繳稅款非其負擔及繳納
      ，依前開所得稅法規定及實質課稅原則，自不得以抵繳之當年度營利事業所得
      稅之應納稅款。況公法上之租稅扣抵權，非得以私經濟交易而移轉，原告主張
      有權將系爭扣繳稅款抵繳應納稅額等情，核無足採。是被告將系爭前手利息之
      扣繳稅款，否准原告抵繳本期應納稅額，並以系爭前手利息扣繳稅款為原告購
      進債券之成本，相對調減證券交易所得，核與首揭所得稅法規定，並無不合。
      本件核定之法令依據已如前述，並無違反租稅法定主義；又前揭所得稅法有關
      扣繳稅額得否抵繳稅款之規定，適用迄今並未變更，被告亦無對之改變核課方
      式。原告所稱本件係於法律規定之外，另行創設新的租稅權利義務乙節，顯係
      誤解為由，駁回其復查之申請。
    3.茲原告除執陳前詞爭執外，復主張：其八十三年度營利事業所得稅結算申報，
      於八十六年已為核定並告確定，重為核定之行政處分有違反法律不溯既往原則
      ，不能另行補徵等語，提起訴願。經財政部訴願決定，查原告本期營利事業所
      得稅係委託會計師查核簽證申報，雖前經書面審核核定在案，被告依據「營利
      事業所得稅結算申報書面審核案件抽查辦法」第三條第一款之規定改列抽查，
      自非無據。又查稅捐稽徵法第二十一條第二項規定「在前項核課期間內，經另
      發現應徵之稅捐者，仍應依法補徵或並予處罰」，所謂「另發現應徵之稅捐」
      ，只須其事實不在行政裁量權範圍內，均屬「另發現應徵之稅捐」。此觀最高
      行政法院五十八年度判字第三十一號判例：「納稅義務人依所得稅法規定辦理
      結算申報而經該管稅捐稽徵機關調查核定之案件，如經過法定期間而納稅義務
      人未申請復查或行政爭訟，其查定處分固具形式上之確定力，惟稽徵機關如發
      現原處分確有短徵，為維持課稅公平之原則，基於公益上之理由，要非不可自
      行變更原查定處分，而補徵其應繳之稅額。」自明，是本件依法核定補徵營利
      事業所得稅，核無不合，並經財政部訴願決定持與被告相同之論見，駁回其訴
      願，亦無不合。茲原告仍執前詞爭議，實難認為有理由。
    理  由
一本件原告八十三年度營利事業所得稅結算申報，自行申報扣繳稅款一一、二六六、
  二二一元，被告初查以其中前手債券利息扣繳稅款三、一三一、七○五元為前手所
  有，其按全額給付，代付他人之扣繳稅款非屬本身應繳納之稅款，乃將三、一三一
  、七○五元轉列為債券成本並自出售資產增益項下減除。原告不服，循序申請復查
  ，提起訴願，遞遭駁回，復起訴主張其得以前手息扣繳稅款抵繳應納稅款，詳如其
  起訴狀事實欄所載理由等語。而核原處分及訴願決定無非以：扣繳他人之所得稅款
  不得列為本事業之損費，為營利事業所得稅查核準則第九十條第三款所規定。另「
  營利事業或個人買賣國內發行之公債、公司債及金融債券，買受人若為營利事業，
  可由該事業按債券持有期間，依債券之面值及利率計算『利息收入』，如其係於兩
  付息日間購入債券並於取息前出售者，則以售價減除其購進該債券之價格及依上述
  計算之利息收入後之餘額作為其證券交易損益。買受人若為個人，因個人一般多未
  設帳，應一律以其兌領之利息金額併入其當期綜合所得稅課徵。」為財政部七十五
  年七月十六日台財稅第七五四一四一六號函所明釋。本件原告買回債券兌領之系爭
  利息及扣繳稅款均為前手所有，其本身既無該項所得，縱扣繳憑單以原告之名義開
  立，亦非扣繳稅款之實際納稅義務人，依實質課稅原則，自不得以之抵繳應納稅額
  或申請退稅。至所得稅法第一百條係對稅款退補程序之相關規定，尚難執為系爭扣
  繳稅款申請退還之依據，並以被告雖否准抵繳應納稅額，惟同額轉入債券成本核認
  在案，自無不當等語，為其論據。
二惟租稅法所重視者，應為足以表徵納稅能力之經濟事實，而非其外觀之法律行為，
  故在解釋適用稅法時，所應根據者為經濟事實，不僅止於形式上之公平，應就實質
  上經濟利益之享受者予以課稅，始符實質課稅及公平課稅之原則。查系爭債券附條
  件買回之交易，原告形式上出售債券予客戶，並不考慮該債券之票面利息及市價，
  僅協議於一段期間以約定利率（非票面利率）計算之本利和，向客戶買回債券；而
  「債券實體」則交由賣方特約之金融機構代為保管，由該金融機構出具「債券存摺
  」辦理交割。在法律形式上，雖與一般買（賣）斷交易相同，唯一差異在於另有「
  買回」之約定。然就經濟事實而言，判斷系爭債券附條件買回交易為「融資」或「
  買賣」行為，應依其交易實質為準，不得拘泥於書面契約所用之辭句。凡投資債券
  之買賣雙方，其與債券本身有關之報酬與風險，諸如債券票面利息之歸屬，利率波
  動之風險等，倘未發生由賣方移轉於買方之效果，則不生「買賣」之實質，而係以
  債券作為擔保之「融資」行為；即買方融資予賣方，賣方則支付融資利息予買方（
  中華民國會計研究發展基金會八十年十月二十九日（八○）基秘字第一四四號函參
  照）。本件原告從事系爭債券附條件買回交易，如前所述，債券之報酬與風險並未
  移轉於買方，其經濟事實為「融資」行為。則原告所得除按債券票面利率計算持有
  期間之利息收入外，如有因融資交易所賺取票面利率與約定利率間之利息差額，即
  應核實認列利息所得，予以課稅。被告所舉財政部七十五年七月十六日台財稅第七
  五四一四一六號函釋，既謂：「營利事業或個人『買賣』國內發行之公債、公司債
  及金融債券，買受人若為營利事業，可由該事業按債券持有期間，依債券之面值及
  利率計算『利息收入』，．．．。」，係就債券單純買賣而為立論。對於系爭債券
  附條件買回交易，其具融資性質者，應無適用之餘地。本件原處分囿於上開函釋，
  僅就原告持有債券期間之利息收入核定所得，對於原告上述實質上之所得未予究明
  ，尚非符合實質課稅原則之本旨。
三按「憲法第十九條規定人民有依法律納稅之義務，固係指人民有依據法律所定之納
  稅主體、稅目、稅率、納稅方法及納稅期間等項而負納稅義務之意，然課人民以繳
  納租稅之法律，於適用時，該法律所定之事項若權利義務相關連者，本於法律適用
  之整體性及權利義務之平衡性，當不得任意割裂適用。」業經司法院釋字第三八五
  號解釋在案。又「納稅義務人有左列各類所得者，應由扣繳義務人於給付時，依規
  定之扣繳率或扣繳辦法，扣取稅款，並依第九十二條規定繳納之︰一、．．．二、
  機關、團體、事業或執行業務者所給付之薪資、利息、．．．。」為行為時所得稅
  法第八十八條所明定。故利息所得者，應由扣繳義務人於給付時，扣取稅款，並將
  所扣稅款向國庫繳納；又依同法第七十一條第一項前段、第九十九條及第一百條之
  規定，扣繳稅款於結算申報時當可用以抵繳應納稅額；此為義務與權利相互關連之
  規定，不容割裂適用。另財政部六十四年九月四日台財稅第三六四四○號函釋：「
  主旨：中央政府建設公債甲種債票之利息，應由付息機構於付息時，按照所得稅法
  第八十八條、第八十九條、第九十二條及各類所得扣繳率表等規定，扣繳利息所得
  稅款，並以付息時債票持有人為納稅義務人，向稽徵機關填報扣繳憑單，並依同法
  第九十四條規定，將扣繳憑單填送納稅義務人。說明：二、本債票無論曾否轉讓，
  均應由付息機構，以付息時之持票人為納稅義務人（記名式者為最後記名之人）就
  全部利息一次扣繳所得稅；並根據持票人之身分證明，依法填報扣繳憑單。納稅義
  務人為中華民國居住之個人或營利事業，應將該項利息所得，依法合併當年度所得
  申報所得稅。」本件原告為系爭債券付息時之持票人，因上開財政部六十四年九月
  四日台財稅第三六四四○號函釋，遭強制課以系爭全部利息扣繳稅款之義務，既依
  法律之形式；而於結算申報時，被告竟主張原告雖被扣繳系爭稅款但非實際納稅義
  務人，否准扣繳稅款抵繳應納稅額之權利，反採經濟之事實。對於同一系爭所得，
  權利義務相關連之事項，而為不同認定，並均以不利於原告者為其準據，顯然割裂
  適用法律，揆諸前開司法院釋字第三八五號解釋及說明，即有可議。
四次按「涉及租稅事項之法律，其解釋應本於租稅法律主義之精神，依各該法律之立
  法目的，衡酌經濟上之意義及實質課稅之公平原則為之。」復經司法院釋字第四二
  ○號解釋在案。上開解釋固然肯定實質課稅原則在稅法之適用，但亦闡明在適用上
  仍應嚴守租稅法律主義。又「納稅義務人應於每年二月二十日起至三月底止，填具
  結算申報書，向該管稽徵機關，申報其上一年度內構成綜合所得總額或營利事業收
  入總額之項目及數額，以及有關減免、扣除之事實，並應依其全年應納稅額減除暫
  繳稅額、尚未抵繳之扣繳稅額及可扣抵稅額，計算其應納之結算稅額，於申報前自
  行繳納。但短期票券利息所得之扣繳稅款，不得減除。」為行為時所得稅法第七十
  一條第一項所明定（現行法於同條項但書增列：「營利事業獲配股利總額或盈餘總
  額所含之可扣抵稅額」，不得減除）。故扣繳之稅款，除所得稅法第七十一條第一
  項但書所列舉或法律別有規定者外，可於結算申報時，抵繳應納稅額。是則本於租
  稅法律主義之精神，扣繳稅款既為公法上明定納稅義務人之租稅抵稅權，除法律別
  有規定外，自不得以實質課稅為由，否准納稅義務人抵繳應納稅額。本件原告從事
  系爭債券附條件買回之交易，為付息時之債票持有人，依前開財政部六十四年九月
  四日台財稅第三六四四○號函謂：「．．．應由付息機構於付息時，按照所得稅法
  第八十八條、第八十九條、第九十二條．．．扣繳利息所得稅款，並以付息時債票
  持有人為『納稅義務人』」，既已肯認原告為所得稅法第八十八條之納稅義務人，
  即非營利事業所得稅查核準則第九十條第三款所指「扣繳他人之所得稅款」者。況
  所得稅法又無除外規定，自應可用以抵繳應納稅款；乃被告以實質課稅為由，否定
  原告為實際納稅義務人，進而否准其租稅抵稅權，顯然添加法律所無之限制，違反
  租稅法律主義，亦非適法。
五綜上所述，原處分（復查決定）自有可議，訴願決定，未予糾正，亦有疏漏，原告
  執以指摘，非無理由，爰將原處分及訴願決定均予撤銷，由被告另為適法之處分，
  以昭折服。
六據上論結，本件原告之訴為有理由，爰依行政訴訟法第九十八條第三項前段，判決
  如主文。
中      華      民      國    九十二    年      九      月    十六    日
                            臺 北 高 等 行 政 法 院  第 一 庭
                                           審 判 長  法    官  王立杰
                                                     法    官  王碧芳
                                                     法    官  黃本仁
右為正本係照原本作成。
如不服本判決，應於送達後二十日內，向本院提出上訴狀並表明上訴理由，如於本判
決宣示後送達前提起上訴者，應於判決送達後二十日內補提上訴理由書（須按他造人
數附繕本）。
中      華      民      國    九十二    年      九      月    十六    日
                                                     書 記 官  姚國華


司法院資訊處製作；財團法人民間司法改革基金會備份。
